ACORDAO-COMPLETO-2554112

ACÓRDÃO 2308/2022 ATA 40/2022 - PLENÁRIO

VISTO, relatado e discutido este pedido de reexame, interposto por Maria Amélia Rangel Calife Chagas contra o Acórdão 1926/2016-TCU-Plenário, que reviu de ofício o Acórdão 7487/2014-TCU-Primeira Câmara e julgou ilegal seu ato de aposentadoria, em decorrência de ilegalidade na transposição do regime jurídico aplicado à ex-empregada da Empresa Portos do Brasil S. A. - Portobras, por ocasião de sua anistia e reintegração ao serviço público federal, com base na Lei 8.878/1994.
ACORDAM os ministros do Tribunal de Contas da União, reunidos em sessão do Plenário, ante as razões expostas pelo Relator e com fundamento no art. 48 da Lei 8.443/1992, em:
9.1. conhecer do pedido de reexame interposto por Maria Amélia Rangel Calife Chagas e negar-lhe provimento;
9.2. determinar ao órgão de origem que adote as medidas necessárias ao exato cumprimento das determinações contidas nos itens 9.3.1, in fine, e 9.3.2 do Acórdão 1926/2016-TCU-Plenário, em relação à recorrente, caso venha a ser desconstituída ou suspensa a eficácia da liminar deferida no MS 34.505/RJ;
9.3. dar ciência desta deliberação à recorrente, com a informação de que a íntegra do relatório e do voto que a fundamentam podem ser consultados no endereço eletrônico www.tcu.gov.br/acordaos.

Pedido de reexame em ato de aposentadoria julgado ilegal.

Ministério dos Transportes, Portos e Aviação Civil (extinto)

3. Recorrente: Maria Amélia Rangel Calife Chagas (XXX.882.067-XX)

13.1. Ministros presentes: Vital do Rêgo (na Presidência), Walton Alencar Rodrigues, Benjamin Zymler, Augusto Nardes, Jorge Oliveira (Relator) e Antonio Anastasia.
13.2. Ministros-Substitutos convocados: Augusto Sherman Cavalcanti e Marcos Bemquerer Costa.
13.3. Ministro-Substituto presente: Weder de Oliveira.

Maria Amélia Rangel Calife Chagas

JORGE OLIVEIRA

Ministro-Substituto Marcos Bemquerer Costa

Adoto como relatório a instrução elaborada na Secretaria de Recursos - Serur, acolhida pelos dirigentes da unidade técnica e pelo Ministério Público junto ao TCU -MPTCU:
"INTRODUÇÃO
1. Trata-se de pedido de reexame interposto pela Sra. Maria Amélia Rangel Calife Chagas (peças 76-78) , contra o Acórdão 1926/2016-TCU-Plenário (peça 45) , que teve como relator o Excelentíssimo Senhor Ministro-Substituto Marcos Bemquerer Costa.
1.1. A deliberação recorrida apresenta o seguinte teor:
 'VISTA, relatada e discutida esta revisão de ofício do Acórdão 7487/2014-TCU-Primeira Câmara, que considerou legais atos de aposentadoria, entre os quais os de Maria Amélia Rangel Calife Chagas e Rita de Cássia Furtado Monte, ex-empregadas anistiadas da extinta Empresa de Portos do Brasil S.A. - Portobrás.
 ACORDAM os ministros do Tribunal de Contas da União, reunidos em sessão do Plenário, diante das razões expostas pela relatora e com fundamento nos artigos 71, inciso III, da Constituição Federal; 1º, inciso V, 39, inciso II, e 45 da Lei 8.443/1992; 1º, inciso VIII, 259, inciso II, e 260, § 2º, do Regimento Interno e na Súmula TCU 106, em:
 9.1. rever de ofício parte do Acórdão 7487/2014-TCU-Primeira Câmara para considerar ilegais as aposentadorias de Maria Amélia Rangel Calife Chagas e de Rita de Cássia Furtado Monte e, em consequência, cancelar o registro dos atos números 10001506-04-2004-000085-3 e 10001506-04-2009-000220-5, respectivamente;
 9.2. dispensar a reposição das importâncias indevidamente recebidas de boa-fé pelas beneficiárias;
9.3. determinar ao Ministério dos Transportes, Portos e Aviação Civil que:
9.3.1. no prazo de 15 (quinze) dias, notifique as interessadas acerca desta decisão e as informe que poderão retornar à atividade no prazo de 30 (trinta) dias a contar da notificação;
 9.3.2. em não havendo retorno à atividade, cesse os pagamentos decorrentes dos atos impugnados transcorridos 120 (cento e vinte) dias após a notificação das interessadas;
 9.3.3. conclua a análise e delibere acerca de eventuais impugnações e/ou pleitos administrativos formulados pelas interessadas com vistas à regularização de seu enquadramento funcional com estrita observância dos prazos estipulados na Lei 9.784/1999, observado o limite máximo de 90 (noventa) dias a contar da autuação do respectivo processo;
 9.4. determinar à Sefip o monitoramento deste acórdão' (grifos acrescidos) .
HISTÓRICO
2. Nos termos do Acórdão 303/2015-TCU-Plenário, este Tribunal reconheceu a existência de irregularidade na reintegração de empregados oriundos da Portobrás e da EBTU, com base na Lei 8.878/1994. Isso porque a sobredita reintegração foi levada a efeito, pelo Ministério dos Transportes, mediante a transposição do regime de trabalho dos reintegrados, de celetista para estatutário, sem que houvesse comando legal ou judicial que amparasse esse procedimento.
2.1. Assim, diante da constatação de que a aposentadoria da recorrente padecia de impropriedade relativa à transposição indevida para o regime estatutário, seu ato foi julgado ilegal.
EXAME DE ADMISSIBILIDADE
3. Reitera-se o exame preliminar de admissibilidade (peça 79) , ratificado à peça 84 pelo Excelentíssimo Senhor Ministro Jorge Oliveira, que entendeu pelo conhecimento do recurso, nos termos do art. 48 da Lei 8.443/1992, suspendendo-se os efeitos dos itens 9.1, 9.3 e 9.3.1 (segunda parte) e 9.3.2 do Acórdão 1926/2016-TCU-Plenário, em relação à recorrente.
EXAME DE MÉRITO
4. Delimitação
4.1. Constitui objeto do recurso definir a repercussão do julgamento do MS 34.505, apreciado pelo Pretório Excelso, neste processo de aposentadoria.
5. Do MS 34.505
5.1. A recorrente requer, com fulcro no decidido no MS 34.505, que seja considerada legal sua aposentadoria, com o consequente arquivamento do presente processo.
Análise: 
5.2. O Supremo Tribunal Federal deferiu liminar, nos autos do MS 34.505, em 28/11/2016, mediante decisão monocrática do Excelentíssimo Senhor Ministro Luís Roberto Barroso, nos seguintes termos:
'12. Diante do exposto, defiro o pedido liminar, para suspender os efeitos do Acórdão TCU nº 1.926/2016, proferido nos autos do Processo nº 030.660-2014. Esta decisão tem natureza precária, não induzindo pretenso direito adquirido ou consolidação de expectativas. 
13. Notifique-se a autoridade impetrada para prestar informações, bem como intime-se o órgão de representação judicial da respectiva pessoa jurídica para, querendo, ingressar no feito (Lei nº 12.016/2009, art. 7º, I e II) . Na sequência, abra-se vista dos autos à Procuradoria-Geral da República (Lei nº 12.016/2009, art. 12) .'
5.3. Em consulta ao site do STF, realizada em 18/8/2022, observou-se que ainda não foi apreciado, em definitivo, o MS 34.505, estando os autos conclusos ao relator.
5.4.  No que tange à decisão liminar supra, observa-se que ainda não se tornou definitiva, ou seja, não transitou em julgado. Situações similares são encontradas com razoável frequência na apreciação de atos de pessoal por este Tribunal, quando o interessado dispõe de decisão judicial (ainda não definitiva) favorável para manter benefício que, no entendimento do TCU, não é devido.  
5.5. Nesses casos, o Tribunal usualmente nega registro ao ato e determina aos órgãos responsáveis o acompanhamento da ação judicial, para que implementem as consequências cabíveis (como a suspensão de pagamentos) se a decisão vier a perder sua eficácia. Todavia, enquanto isso não ocorrer, os pagamentos subsistirão - mas por força própria da decisão judicial concessiva da vantagem, sem a anuência do órgão de controle externo da legalidade da despesa pública.  
5.6. Nessa linha, destaca-se o voto revisor proferido pelo Ministro Benjamin Zymler, no Acórdão 1106/2020-TCU-Plenário, in verbis: 
' O indeferimento do registro, por outro lado, a par de não criar nenhum embaraço à plena eficácia do provimento jurisdicional, previne - na hipótese de revogação desse provimento - embaraços desnecessários no plano administrativo para o restabelecimento do status quo ante.' 
5.7. Referido entendimento encontra amparo na doutrina do eminente Roberto Rosas:
'No S.T.F. asseverou o Ministro Rafael de Barros Monteiro que as decisões do Tribunal de Contas não podem ser revistas pelo Poder Judiciário, a não ser quanto ao seu aspecto formal, palavras corroboradas na mesma assentada pelo Min. Djaci Falcão, considerando essas decisões com força preclusiva (R.E. 55.821 - R.T.J. 43/151) . Ainda quando o ato administrativo seja praticado pelo Tribunal de Justiça, não ficará imune à apreciação do Tribunal de Contas com competência para isso (R.E. 47.390 - R.T.J. 32/115, bem como com o exercício de auditoria financeira e orçamentária sobre as contas dos Três Poderes, inclusive  Legislativo (art. 70, § 3º - Const.) assim interpretado pelo S.T.F. na Representação 764 do Espírito Santo (R.T.J. 50/245) (apud Jorge Ulisses Jacoby Fernandes, in Tribunais de Contas do Brasil, Jurisdição e Competência, Belo Horizonte: Editora Fórum, 2003, p. 153) .'
5.8. É dizer: a competência do TCU, prevista no art. 71, III, da Lei Maior de 1988, de apreciar, para fins de registro, as concessões de aposentadoria, é privativa desta Corte de Contas, sendo que não pode ser revista pelo Judiciário. Assim, deve-se manter o julgamento pela ilegalidade da concessão em apreço. Isso porque essa intelecção preserva a independência e a autonomia constitucional do Tribunal de Contas da União, garantindo, ao mesmo tempo, o respeito à tutela judicial, pois não se determinaria as suspensões dos pagamentos por ela garantidos, ainda que provisoriamente.
5.9. Nesse sentido, pelas razões antes expostas, entende-se não haver óbice à continuidade do feito, dando-se ciência ao órgão de origem quanto à necessidade de dar imediato cumprimento às determinações contidas nos subitens 9.3.1 (segunda parte) e 9.3.2 do Acórdão 1926/2016-TCU-Plenário, em relação à recorrente, caso venha a ser desconstituída ou suspensa a eficácia da liminar deferida no MS 34.505. Esta mesma orientação é perfilhada pelo Acórdão 10899/2021-TCU-Segunda Câmara, de relatoria do ministro Augusto Nardes, bem como pelo Acórdão 8462/2021-TCU-Segunda Câmara, de relatoria do ministro Aroldo Cedraz.
CONCLUSÃO
6. Da análise de mérito, conclui-se que se deve determinar ao órgão de origem que adote as medidas necessárias ao exato cumprimento das determinações contidas nos subitens 9.3.1 (segunda parte) e 9.3.2 do Acórdão 1926/2016-TCU-Plenário, em relação à recorrente, caso venha a ser desconstituída ou suspensa a eficácia da liminar deferida no MS 34.505.
6.1. Por conseguinte, deve-se negar provimento ao presente recurso.
PROPOSTA DE ENCAMINHAMENTO
7. Ante o exposto, submetem-se os autos à consideração superior, propondo-se, com fundamento no art. 48 da Lei 8.443/1992:
a) conhecer do recurso e, no mérito, negar-lhe provimento; 
b) determinar ao órgão de origem que adote as medidas necessárias ao exato cumprimento das determinações contidas nos subitens 9.3.1 (segunda parte) e 9.3.2 do Acórdão 1926/2016-TCU-Plenário, em relação à recorrente, caso venha a ser desconstituída ou suspensa a eficácia da liminar deferida no MS 34.505;
c) informar a recorrente e demais interessados do acórdão a ser proferido, destacando que o relatório e o voto que o fundamentam podem ser acessados por meio do endereço eletrônico www.tcu.gov.br/acordaos.
É o relatório.

Andressa Mirella Castro Dias (21.675/OAB-DF), Antônio Alves Filho (4.972/OAB-DF) e outros, representando Maria Amélia Rangel Calife Chagas.

Procurador Marinus Eduardo De Vries Marsico

PEDIDO DE REEXAME. ATO DE APOSENTADORIA JULGADO ILEGAL A PARTIR DE REVISÃO DE OFÍCIO. TRANSPOSIÇÃO DE REGIME POR OCASIÃO DE REINTEGRAÇÃO AO SERVIÇO PÚBLICO FEDERAL, COM BASE NA LEI 8.878/1994 (ANISTIA). EXISTÊNCIA DE TUTELA PROVISÓRIA SUSPENDENDO OS EFEITOS DO ACÓRDÃO ATACADO. INDEPENDÊNCIA DAS INSTÂNCIAS. CONHECIMENTO DO RECURSO. NEGATIVA DE PROVIMENTO.

APOSENTADORIA (APOS)

Secretaria de Recursos - Serur

Em análise pedido de reexame interposto por Maria Amélia Rangel Calife Chagas contra o Acórdão 1926/2016-TCU-Plenário (Relator: Ministro-Substituto Marcos Bemquerer Costa) , que reviu de ofício o Acórdão 7487/2014-TCU-Primeira Câmara e julgou ilegal seu ato de aposentadoria, em decorrência de ilegalidade na transposição do regime jurídico aplicado à ex-empregada da Empresa Portos do Brasil S.A. - Portobras,  por ocasião de sua anistia e reintegração ao serviço público federal, com base na Lei 8.878/1994.
2.	A recorrente argumenta, em síntese, encontrar-se amparada por decisão judicial proferida no MS 34.505/RJ, que lhe assegurou a continuidade da percepção dos pagamentos. Requer, assim, que sua aposentadoria seja considerada legal.
3.	A Secretaria de Recursos - Serur e o Ministério Público junto ao TCU - MPTCU destacaram a independência das instâncias e a manutenção do juízo pela ilegalidade da concessão, que em nada prejudicará a eficácia do provimento jurisdicional.
4.	Manifesto-me de acordo com os pareceres.
5.	Inicialmente, reitero o exame de admissibilidade e conheço do recurso, por considerar prejudicada a análise de tempestividade do apelo, em face da ausência do comprovante de notificação, à interessada, da deliberação recorrida.
6.	Quanto ao mérito, apenas para maior esclarecimento dos fatos, assinalo que a decisão judicial que suspendeu os efeitos do Acórdão 1926/2016-TCU-Plenário consistiu em tutela provisória, concedida pelo STF no MS 34.505/RJ, em que o Relator (Ministro Roberto Barroso) especificamente destacou sua "natureza precária, não induzindo pretenso direito adquirido ou consolidação de expectativas".
7.	A respeito, a jurisprudência desta Corte é pacífica no sentido de que, na apreciação de atos de pessoal, o TCU pode manifestar entendimento diferente do declarado por instâncias do Poder Judiciário. Como destaquei no voto condutor do Acórdão 1577/2022-TCU-Plenário:
"O juízo sobre a legalidade dos atos de pessoal é feito por esta Corte de Contas com base na comparação do contexto fático com a legislação aplicável e se desenvolve em um plano meramente lógico-jurídico. Já as consequências do julgamento do TCU estão sujeitas à integração com outras decisões, emanadas pelo Poder Judiciário, podendo ter seus efeitos modulados de forma que se harmonizem. Essa separação possibilita que, como no caso ora examinado, a aposentadoria seja julgada ilegal, mas se assegure o direito do servidor de permanecer aposentado."
8.	Nessa linha, o indeferimento do registro pelo TCU não cria nenhum embaraço à plena eficácia do provimento jurisdicional, com ele não colidindo.
9.	Quanto ao mérito da questão, esta Casa já assentou, em inúmeras oportunidades, a ilegalidade da transposição de regime efetuada, como demonstram os seguintes enunciados, extraídos da jurisprudência sistematizada:
"Não se admite a aposentação, pelo regime próprio de previdência social dos servidores públicos da União (RPPS) , de ex-empregados de empresas públicas extintas alcançados pela anistia prevista na Lei 8.878/1994, uma vez que o reingresso nos quadros da Administração Pública não altera o regime de celetista para estatutário". (Acórdão 983/2017-TCU-Plenário, Relator: Ministro Aroldo Cedraz) 
"A reintegração de empregados públicos anistiados com base na Lei 8.878/1994, oriundos de empresas públicas extintas, deve se dar no mesmo regime jurídico a que estavam submetidos antes da demissão ou dispensa, não sendo lícita a transposição do regime de trabalho, de celetista para estatutário." (Acórdão 303/2015-TCU-Plenário, Relator: Ministro Vital do Rêgo) 
"São irregulares a reintegração e a aposentação de servidores anistiados com base na Lei 8.878/1994, oriundos de empresas públicas extintas, com transposição do regime de trabalho, de celetista para estatutário." (Acórdão 2013/2018-TCU-Plenário, Relator Ministro Walton Alencar Rodrigues) 
"A tutela provisória concedida pelo STF no MS 33702/DF não impede que o TCU delibere sobre a legalidade ou ilegalidade de outros atos de aposentadoria referentes à transposição do regime celetista para o regime estatutário de ex-empregados de estatais anistiados." (Acórdão 3056/2016-TCU-Plenário e 726/2017-TCU-1ª Câmara, Relator: Ministro Walton Alencar Rodrigues) .
10.	Não existem razões, portanto, para que se altere a deliberação atacada.
	Ante o exposto, voto no sentido de que o colegiado adote a deliberação que ora lhe submeto.
TCU, Sala das Sessões, em 19 de outubro de 2022.
JORGE OLIVEIRA 
Relator